臺灣臺北地方法院民事判決　九十年度保險字第二一七號
　　原　　　告　丁○○
　　訴訟代理人　甲○○
　　被　　　告　明台產物保險股份有限公司
　　法定代理人　丙○○
　　訴訟代理人　乙○○
　　　　　　　　戊○○
右當事人間請求給付保險金事件，經臺灣高雄地方法院移送前來，本院判決如左：
    主    文
被告應給付原告新台幣壹拾捌萬柒仟伍佰元，及自民國九十年十二月十一日起至清償
日止，按週年利率百分之十計算之利息。
原告其餘請求駁回。
訴訟費用由被告負擔四分之一；餘由原告負擔。
本判決原告勝訴部分，於原告以新台幣陸萬參仟元供擔保後，得假執行；但被告如於
假執行程序實施前，以新台幣壹拾捌萬柒仟伍佰元供擔保後，得免為假執行。
原告其餘假執行之聲請駁回。
    事    實
甲、原告方面：
一、聲明：
（一）被告應給付原告新臺幣（下同）八十萬元，及自起訴狀繕本送達被告翌日即民
      國九十年十二月十一日起至清償日止，按週年利率百分之十計算之利息。
（二）原告願供擔保請准宣告假執行。
二、陳述：
（一）兩造於八十九年十月四日簽立營建機具綜合保險契約，其保險標的物為原告所
      有小松牌七十八年出廠型式PC200-5之挖土機乙台，保險期間自八十九年十月
      四日起至九十年十月四日止，保險金額為一百萬元。原告所有之上開挖土機，
      於九十年三月十五日在高雄縣路竹鄉○○路新園村變電所後方空地遭竊，原告
      已立即向高雄縣警察局湖內分局一甲派出所報案。原告所有上開挖土機遭竊，
      係屬被告承保保險事故之範圍，原告於發生保險事故後即已備文件，向被告請
      求給付八十萬元之保險理賠，被告竟拒絕履行。爰依系爭保險契約基本條款第
      一條約定、保險法第三十四條第二項規定，訴請被告給付保險理賠金八十萬元
      ，及自起訴狀繕本送達被告翌日即九十年十二月十一日起至清償日止，按週年
      利率百分之十計算之利息。
（二）原告所有上開挖土機購置新品之價格雖為三百萬元，但兩造已就保險金額另行
      約定一百萬元，自不應以三百萬元為重置價格。保險金額既非保險標的之重置
      價格，自不能適用特約條款三０三之約定折舊。又原告於投保時已為全額投保
      ，自無所謂應比例負擔之問題。被告提出之上開公式，應不得計算百分之七十
      五之折舊，上開挖土機應係自簽立保險契約時方開始折舊。
三、證據：提出系爭保險營建機具綜合保險單、系爭保險契約基本條款、系爭保險契
    約三０三、三０五特約條款、高雄縣警察局湖內分局九十年三月三十一日湖警刑
    字第一八七七號函、遺失案件報案證明申請書各乙份為證。
乙、被告方面：
一、聲明：
（一）原告之訴及假執行之聲請均駁回。
（二）如受不利判決，願供擔保請准宣告免為假執行。
二、陳述：
（一）被告承保原告小松牌七十八年出廠型式PC200-5之挖土機乙台之綜合保險，該
      挖土機於九十年三月十三日七時在高雄縣路竹鄉○○路新園村變電所後方工地
      遭竊。依系爭保險契約基本條款第三條約定：「本保險單第一條保險標的物之
      保險金額除另有約定外，應為該標的物之重置價格。所謂重置價格係指重新置
      換與該標的物同一廠牌、型式、規格及性能或相類似機具之新品價格，該項價
      格應包括購置新品之出廠價格、運費、關稅、安裝費用及其他必要費用。」被
      告承保之上開挖土機經公證公司調查，其市面新品價格約為三百萬元，故其重
      置價格以三百萬元計算。
（二）系爭保險契約特約條款三０三：「本保險單承保標的物之折舊，依其重置價格
      ，按耐用年數表八年以平均法計算，但折舊金額最高以重置價格之百分之七十
      五為限。」被告承保之挖土機於七十八年出廠至九十年三月失竊，使用年數約
      為十二年，超過耐用年數八年，其折舊額為重置價格之百分之七十五。系爭保
      險契約基本條款第十四條：「本保險單第一條保險標的物之保險金額低於本保
      險單第三條之金額時。其差額視為被保險人所自保，遇有承保範圍內之毀損滅
      失，本公司僅依比例負賠償之責。」原告之投保金額僅一百萬元，為其重置價
      格之三分之一，被告依約僅在原告投保之範圍內負給付保險理賠之責任。系爭
      保險契約特約條款三０五：「本保險單承保之標的物因偷竊、搶奪、強盜所致
      之損失，被保險人須先行負擔自負額新台幣五萬元或損失之百分之二十五，以
      兩者較高者為準。」是被告之理賠金額尚應扣除原告之自負額。
（三）如原告所述被告承保之上開挖土機遭竊為事實，被告僅需給付原告十八萬七千
      五百元[0000000×(1-75%)×1/3×(1-25%)=187500]。
三、證據：提出華信保險公證人有限公司公證報告、營建機具綜合保險單、折舊率特
    約條款及報價單各乙份為證。
    理    由
一、原告主張：兩造於八十九年十月四日簽立系爭營建機具保險契約，保險標的物為
    原告所有廠牌小松七十八年出廠型式PC200-5之挖土機乙台，保險金額為一百萬
    元，保險期間自八十九年十月四日起至九十年十月四日止。該挖土機於九十年三
    月十五日在高雄縣路竹鄉○○路新園村變電所後方空地失竊，原告於挖土機失竊
    後即向高雄縣警察局湖內分局一甲派出所報案，並立即備齊文件向請求被告保險
    理賠八十八萬元，被告竟拒絕給付，爰依系爭保險契約基本條款第一條、保險法
    第三十四條第二項規定，訴請被告給付八十八萬元及自起訴狀繕本送達被告翌日
    即九十年十二月十一日起至清償日止，按週年利率百分之十計算之利息等語。
二、被告抗辯：縱如原告所述，被告應負保險理賠責任，然依兩造簽立之系爭保險契
    約基本條款第三條約定，保險金額應為該標的物之重置價格，被告承保之上開挖
    土機重置價格為三百萬元。原告投保之金額僅為一百萬元，為該重置價格之三分
    之一，被告僅在原告投保之範圍內負給付保險理賠之責任。被告承保之挖土機，
    使用年數約十二年，已超過系爭保險契約特約條款三０三約定之耐用年數，依該
    特約條款約定，折舊金額應以重置價格百分之七十五計算。另依系爭保險契約特
    約條款三０五約定扣除原告應負百分之二十五之自負額後，被告亦僅需給付原告
    保險金理賠十八萬七千五百元等語。
三、原告主張兩造於八十九年十月四日簽立系爭營建機具保險契約，保險標的物為原
    告所有小松牌七十八年出廠型式PC200-5之挖土機乙台，保險金額為一百萬元，
    保險期間自八十九年十月四日起至九十年十月四日之事實，為被告所自認，復據
    原告提出系爭營建機具綜合保險單、基本條款、三０三及三０五特約條款各乙份
    為證，堪信為真實。原告主張上開挖土機於九十年三月十五日在高雄縣路竹鄉○
    ○路新園村變電所後方空地遭竊，業據原告提出案件報案證明申請書、被告不爭
    執為真正之高雄縣警察局湖內分局九十年三月三十一日湖警刑字第一八七七號函
    各乙份為證，堪信為真實。據原告提出之系爭保險契約基本條款第一條約定：「
    本保險單所載之保險標的物在本保險單所載處所，於保險期間內，因突發而不可
    預料之意外事故所致之毀損滅失，除本保險單載明除外不保事項外，本公司對被
    保險人應負賠償之責。」則原告所有之上開挖土機遭竊致原告受到不能使用該挖
    土機之損失，此應屬因意外事故所致被保險人之損害，係屬被告承保之範圍。
四、據原告提出之系爭保險契約基本條款第九條約定：「遇有本保險單第一條之任何
    毀損、滅失時，公司得選擇以現金給付、修理或置換等方式，對被保險人予以賠
    償。本公司之賠償金額依下列為準，但每一次意外事故任一保險標的物之賠償金
    額以不超過其保險金額為限；：：：（二）不能修復者或前款之修復費用超過保
    險標的物在毀損瞬間前之實際價值者，以該實際價值為限，並應扣減殘餘物之價
    格。所謂實際價值係按重置價格扣減折舊後之金額。」由上開約定可知，兩造於
    上開挖土機發生保險事故時，在不能修復或修復費用超過保險標的物在毀損瞬間
    前之實際價值者，被告理賠之保險金額以該保險標的物之實際價值為限，但不得
    超過保險金額，此即保險法第五十條第二項規定之不定值保險。兩造簽立系爭保
    險契約，約定於上開挖土機發生保險事故時，被告應負保險理賠責任，原告投保
    系爭保險係為填補其財產即上開挖土機遭受保險事故所受之損害，所謂損害乃指
    被保險人對於某一具有積極性財產價值客體之關係因保險災害之發生而受到損害
    而言，系爭保險契約之保險標的為原告與挖土機間積極性財產價值客體之關係，
    即所謂保險利益，保險利益之價值即為保險價值。原告為填補因上開挖土機發生
    保險事故所遭受之財產上不利益，而與被告簽立系爭保險契約，則其於保險事故
    發生後，應得之保險賠償僅限於保險利益受侵害之範圍，保險人於保險事故發生
    時應賠償者為被保險人已投保之保險利益受到影響而產生者。保險金額為保險人
    與要保人約定保險賠償之最高額，以限制保險人之責任，並非保險事故發生時，
    保險人即需賠償保險金額。保險金額與保險價值皆為限制保險人保險賠償範圍之
    因素之一，前者屬約定之最高限制，後者屬法定之最高限制，兩者性質不同，確
    定方式亦不同。系爭保險契約業已約定保險金額為一百萬元，然仍應審究原告所
    有之挖土機發生損害時，當時原告已投保之保險利益受損害若干，以決定被告應
    賠償保險金額之數額。
五、經查；
（一）上開挖土機於九十年三月十五日在高雄縣路竹鄉○○路新園村變電所後方空地
      遭竊，參酌上開說明，被告應賠償原告者僅限於原告已投保之保險利益受損害
      之範圍，依系爭保險契約基本條款第九條約定，應以該保險標的物在毀損瞬間
      之實際價值為限，並應扣減殘餘物之價格。所謂實際價值係按重置價格扣減折
      舊後之金額。據原告提出之系爭保險契約三○三折舊率特約條款約定：「本保
      險單承保標的物之折舊，依其重置價格，按耐用年數八年以平均法計算，但折
      舊之金額最高以重置價格之百分之七十五為限。」據原告提出之系爭保險契約
      基本條款第三條約定：「所謂重置價格係指重新置換與該標的物同一廠牌、型
      式、規格、性能或相類似機具之新品價格。該項價格並應包括購置新品出廠價
      格、運費、關稅、安裝費用及其他必要費用。」上開挖土機重新置換新品之價
      格為三百萬元，業據被告提出華信保證公證人有限公司公證報告乙份在卷可稽
      ，原告對此亦為自認。據系爭保險契約基本條款第九條、三○三折舊率特約條
      款約定，被告應賠償原告之保險理賠金應以保險標的物重置價格按八年耐用年
      限，依平均法計算之折舊，折舊最高為重置價格之百分之七五。本件原告所有
      上開挖土地自七十八年出廠，至九十年三月十五日遭竊止，約十二年，以平均
      法計算折舊率，已超過百分七十五（1/(8+1)×12=4/3)，依系爭保險契約三０
      三折舊率特約條款折舊率應以百分之七十五為限。依此計算，原告所有之上開
      挖土機於九十年三月十五日遭竊當時之實際價值為七十五萬元[0000000×
      (1-75%)=750000)]。系爭保險契約三０三特約條款僅係約定折舊之計算方式，
      與兩造關於系爭保險契約保險金額之約定無涉，自不因系爭保險契約保險金額
      是否以保險標的物重置價格為保險金額算而有所不同。原告主張兩造並非以重
      置價格作為保險金額，自不應適用系爭保險契約三０三特約條款，尚屬無據。
（二）原告雖主張折舊應自簽約時計算折舊，然依系爭保險契約特約條款三０三業已
      約定：「本保險單承保標的物之折舊，依其重置價格，按耐用年數八年以平均
      法計算，：：：。」所謂平均法，依所得稅法施行細則第四十八條第一款規定
      ，係按固定資產耐用年數表規定之耐用年數平均分攤，計算其每期折舊額。上
      開挖土機自出廠後即開始起算其耐用年數，則上開挖土機之折舊應自挖土機出
      廠時開始計算。再者，依系爭保險契約基本條款第十四條約定：「本保險單第
      一條保險標的物之保險金額低於本保險單第三條規定之金額時，其差額視為被
      保險人自保，遇有承保範圍內之毀損滅失，本公司僅依比例負賠償之責。」系
      爭保險契約關於保險金額約定為一百萬元，被告抗辯上開挖土機重新置換新品
      之價格即重置價格三百萬元，並提出華信保險人公證人有限公司公證報告乙份
      為證，原告對此亦為自認。則系爭保險契約之保險金額，低於上開挖土機之重
      置價格，其差額應視為原告自保，被告於發生保險範圍內之毀損滅失時，僅依
      比例負賠償責任，即系爭保險契約之保險金額一百萬元，與上開挖土機之重置
      價格三百萬元之比例負責，此比例為三分之一。
（三）據原告提出之系爭保險契約基本條款第四條約定：「本保險單所載自負額係任
      何一次意外事故所致本保險單承保範圍內之毀損或滅失或賠償責任，被保險人
      需先行負擔之金額，本公司僅對超過自負額部分負賠償責任。」原告提出之系
      爭營建機具綜合保險單，固記載原告應負擔之自負額為百分之二十或至少三萬
      元，然該營建機具綜合保險單亦記載「適用特約條款：＃三０三、＃三０五」
      。依系爭保險契約三０五特約條款，原告應負擔之自負額為五萬元或損失之百
      分之二十五，以兩者中較高者為準。依保險法第六十六條、第六十七條規定：
      「特約條款，為當事人於保險契約基本條款外，承認履行特種義務之條款。」
      「與保險契約有關之一切事項，不問過去現在或將來，均得以特約條款定之。
      」是以，系爭保險契約於特約條款既約定原告之自負額應以損失之百分之二十
      五或五萬元，以較高者為準，則原告上開挖土機發生保險事故時之自負額，應
      以系爭保險契約特約條款三０五之約定定之。原告上開挖土機發生保險事故原
      告應負擔之自負額為六萬二千五百元 (750000×1/3×25%=62500)，高於五萬
      元，原告自負額應以百分之二十計算。原告上開挖土機發生保險事故被告應理
      賠之金額為十八萬七千五百元萬元[750000×1/3×（1-25%）=187500]。
（四）保險人應於要保人或被保險人交齊證明文件後，於約定期限內給付賠償金額。
      無約定期限者，應於接到通知後十五日內給付之。保險人因可歸責於自己之事
      由致未在前項規定期限內為給付者，應給付遲疑利息年息一分，保險法第三十
      四條定有明文。原告主張其於九十年三月十五日發生上開挖土機遭竊，即備齊
      文件向被告請求保險理賠，被告對此亦不爭執。遍觀系爭保險契約基本條款及
      特約條款，並未約定被告理賠期限，依保險法第三十四條第一項規定，被告應
      於接到原告通知後十五日內給付保險金。被告復未舉證證明其有何不可歸責於
      己之事由致未能依約給付保險理賠，原告自得依保險法第三十四條第二項規定
      ，訴請被告給付自起訴狀繕本送達翌日即九十年十二月十一日起至清償日止，
      按週年利率百分之十計算之利息。
六、綜上所述，原告依系爭保險單基本條款第一條、保險法第三十四條第二項規定，
    訴請被告給付保險金十八萬七千五百元及自起訴狀繕本送達翌日即九十年十二月
    十一日起至清償日止，按週年利率百分之十計算之利息，為有理由，應予准許。
    原告請求，逾此範圍，為無理由，應予駁回。
七、兩造陳明願供擔保，聲請宣告假執行或免為假執行，經核原告勝訴部分，合於法
    律規定，爰分別酌定相當之擔保金額宣告之；原告其餘假執行之聲請，因訴之駁
    回而失所依據，不予准許。
八、據上論結，本件原告之訴為一部有理由，一部無理由，依民事訴訟法第七十九條
    但書、第三百九十條第二項、第三百九十二條，判決如主文。
中　　　華　　　民　　　國　　九十一　　年　　　二　　　月　　　十五　　日
                                            臺灣臺北地方法院民事第三庭
                                                    法    官  黃書苑
右判決係照原本作成
如對本判決不服，須於收受送達後二十日內向本院提出上訴狀
中　　　華　　　民　　　國　　九十一　　年　　　二　　　月　　　十五　　日
                                                     書記官   趙淑華
